臺灣高等法院高雄分院民事判決
111年度再字第9號
再審原告    王麗珠  
訴訟代理人  康皓智律師
再審原告    王超民  
            王靖雲  
            王素珍  
            王麗玉  
再審被告    蘇惠英  
訴訟代理人  涂禎和律師
上列當事人間請求所有權移轉登記事件，再審原告對於中華民國
111年1月7日本院110年度上字第236號確定判決提起再審之訴，
本院於111年8月3日言詞辯論終結，判決如下：
    主      文
再審之訴及追加之訴均駁回。
再審訴訟費用由再審原告負擔。
    事實及理由
壹、程序事項：
一、按再審之訴，專屬為判決之原法院管轄。對於審級不同之法
    院就同一事件所為之判決，提起再審之訴者，專屬上級法院
    合併管轄，民事訴訟法第499條第1、2項定有明文。又第二
    審法院為實體上判決後，當事人提起第三審上訴，因不合法
    而駁回確定，當事人以實體上主張之事由，請求再審時，應
    認係專對第二審判決所提起，依同法第499條第1項規定，專
    屬原第二審法院管轄（最高法院76年度台再字第114號裁定
    意旨參照）。經查，再審原告對本院110年度上字第236號判
    決（下稱236號判決）提起第三審上訴，經最高法院以上訴
    不合法，裁定駁回上訴乙節，有最高法院111年度台上字第8
    23號裁定在卷可稽（下稱823號裁定，見第823號該卷第59至
    61頁），依上開說明，再審原告提起本件再審之訴，專屬本
    院管轄。
二、按訴訟標的對於共同訴訟之各人必須合一確定，共同訴訟人
    中一人之行為有利益於共同訴訟人者，其效力及於全體，不
    利益者，對於全體不生效力，民事訴訟法第56條第1項第1款
    定有明文。再審原告於前訴訟程序（即本院110年度上字第2
    36號事件，下稱236號事件）係依繼承訴外人王蘇乙之借名
    登記契約關係，對再審被告提起訴訟，其訴訟標的對於同為
    繼承人之王超民、王靖雲、王素珍、王麗玉（下合稱王麗玉
    等4人）必須合一確定而應共同起訴。再審原告提起本件再
    審之訴，客觀上有利益於共同訴訟人王麗玉等4人，其效力
    自及於未提起再審之訴之王麗玉等4人，爰併列其等為再審
    原告。
三、王麗玉等4人經合法通知，均未於言詞辯論期日到場，核無
    民事訴訟法第386 條所列各款情形，爰依再審被告之聲請，
    由其一造辯論而為判決。　
貳、實體方面：　　
一、再審原告主張：原確定判決雖認定王蘇乙於民國57年間，就
    坐落高雄市○○區○○段0 地號土地（下稱系爭土地），與其長
    子王忠勝（83年7 月27日死亡）無借名登記契約存在，伊及
    王麗玉等4人無從本於繼承關係而終止該借名登記契約。然
    依附表編號1至4之證據，可認定系爭土地確由王蘇乙借名登
    記予王忠勝，是原確定判決違反民事訴訟法第353條、第222
    條規定，對伊為敗訴判決，自屬錯誤。爰依民事訴訟法第49
    6條第1 項第1款、第13款規定，提起本件再審之訴。並聲明
    ：㈠原確定判決廢棄。㈡再審被告應將系爭土地所有權移轉登
    記予再審原告與王超民等4人公同共有。
二、再審被告則以：再審原告於111年4月19日民事聲請再審狀（
    下稱A狀）未主張民事訴訟法第496條第1 項第1款「適用法
    規顯有錯誤」之再審事由，其嗣後所為追加，已逾30日不變
    期間。其次，附表編號1之證據於前訴訟程序均已存在，且
    已提出於236號事件之訴訟程序，並經原確定判決審酌，不
    合同條項第13款要件；另再審原告以附表編號2至4之證據，
    追加同條項第13款再審事由，亦不合法等語置辯。並聲明：
    再審原告之訴駁回。
三、本院判斷：　　
　㈠關於再審原告主張原確定判決有民事訴訟法第496條第1 項第
    1款「適用法規顯有錯誤」之再審事由部分：
　1.按民事訴訟法第496條第1項第1款所謂適用法規顯有錯誤，
    係指確定判決顯然違背法規或現尚有效之解釋、判例及憲法
    法庭裁判意旨而言，故當事人自收受判決正本之送達時，對
    於判決有無適用法規顯然錯誤之情形，即可知悉，至當事人
    本人對於法規之瞭解程度如何，並不影響同法第500條第1項
    、第2項前段規定30日不變期間之起算，要無同法條第2項後
    段規定知悉在後之適用（最高法院76年度台抗字第234號裁
    定意旨參照）。次按再審之訴，應以訴狀表明下列各款事項
    ，提出於管轄法院為之：…四、再審理由及關於再審理由並
    遵守不變期間之證據，民事訴訟法第501條第1項第4款亦有
    明文。所謂表明再審理由，必須指明確定判決有如何合於法
    定再審事由之具體情事始為相當，倘僅泛言有何條款之再審
    事由，而無具體情事者，仍難謂已合法表明再審理由，既未
    合法表明再審事由，即為無再審之事由，性質上無庸命其補
    正，逕予駁回之（最高法院70年台再字第35號判決先例意旨
    參照）
　2.再審原告雖主張於111年4月19日以A狀所提再審之訴，已併
    主張原確定判決有民事訴訟法第496條第1項第1款之適用法
    規顯有錯誤之再審事由。然觀之A狀，見本院卷第7至11頁）
    ，僅敘明「…本件有民事訴訟法第497條第1項第1款『足以影
    響於判決之重要證物漏未斟酌』之再審事由…。惟所謂之重要
    證物漏未斟酌，係指前訴訟程序第二審言詞辯論終結前，已
    經存在…之證據…，原審徒以土地所有權狀、地價稅繳納單與
    缴款書無法證明雙方有借名登記合意…核屬民事訴訟法第497
    條第1項第1款『足以影響於判決之重要證物漏未斟酌』所規範
    之再審事由」等語。再審原告就所引用之法條，固以言詞更
    正為民事訴訟法第496條（見本院卷第90頁），惟依A狀前後
    文義所示，除係一再強調原確定判決有足以影響於判決之重
    要「證物」漏未斟酌之再審事由，並明確指出附表編號1之
    「證據」屬上開再審事由之「證物」外，並無敘及原確定判
    決究竟有如何合於民事訴訟法第496條第1項第1款適用法規
    顯有錯誤之具體情事，依上開說明，自不能認A狀已表明「
    適用法規顯有錯誤」之再審事由，再審原告此部分主張，不
    可採信。
　3.至再審原告於111年6月20日再審補充理由狀（下稱C狀），
    固主張原確定判決有民事訴訟法第496條第1 項第1款「適用
    法規顯有錯誤者」之再審事由（本院卷第71頁）。然承上述
　　，再審原告至遲於111年3月31日收受最高法院823號裁定送
    達時（見該卷第63頁送達證書），即可知悉原確定判決有無
    適用法規顯然錯誤之情形，不影響不變期間之起算。而再審
    原告遲至111年6月20日，始主張原確定判決違反民事訴訟法
    第353條、第222條規定，有民事訴訟法第496條第1項第1款
    「適用法規顯有錯誤者」之再審事由，顯逾30日之不變期間
    ，自不合法。
　㈡關於再審原告主張原確定判決有民事訴訟法第496條第1 項第
    13款「當事人發現未經斟酌之證物或得使用該證物者。但以
    如經斟酌可受較有利益之裁判者為限」之再審事由部分：
　1.按民事訴訟法第496條第1項第13款所謂當事人發現未經斟酌
    之證物或得使用該證物，必須該證物在前訴訟程序未經提出
    者，始足當之。從而，證物倘經前訴訟程序檢出而存在於卷
    內，無「發現」或「得使用」可言，自無適用民事訴訟法第
    496條第1項第13款規定之餘地（最高法院107年度台再字第4
    號判決意旨參照）；且以發現未經斟酌或得使用之證據為理
    由者，必以該證據若經斟酌可受較有利益之裁判者為限。　
　2.次按再審之訴，應於30日之不變期間內提起；其期間自判決
    確定時起算，判決於送達前確定者，自送達時起算，再審之
    理由知悉在後者，自知悉時起算，民事訴訟法第500 條第1 
    項、第2 項前段定有明文。又再審之訴，應以訴狀表明再審
    理由及關於再審理由並遵守不變期間之證據；如主張其知悉
    再審理由在後者，應就此項事實負舉證責任，觀之同法第50
    1 條第1項第4 款規定甚明，此亦為法定必須具備之程式。
    另當事人於提起再審之訴後，雖非不得補提其他再審事由，
    然仍應於不變期間內為之。故當事人追加之原因事實，倘可
    據以獨立提起另一再審之訴，而非原已提起再審之訴之補充
    者，自須受30日不變期間之限制（最高法院105年度台再字
    第15號判決意旨參照）。
　3.再審原告雖以A狀主張附表編號1之證據，屬民事訴訟法第49
    6條第1 項第13款之再審事由。查：
　⑴本院236號判決為再審原告敗訴判決，再審原告不服，提起上
    訴，經最高法院於111年3月24日裁定上訴駁回而確定，該裁
    定於111年3月31日送達再審原告，已如前述，則再審原告於
    111年4月19日以原確定判決（即本院236號確定判決）有民
    事訴訟法第496條第1 項第13款（即附表編號1 之證據）之
    再審事由，提起本件再審之訴，未逾30日不變期間，自屬合
    法，先予說明。
　⑵再審原告所指附表編號1①之證據，係其於109年6月4日236號
    事件第一審起訴時提出之證物（見236號事件卷第一審109年
    度雄簡字第1683號卷第23頁、本院卷第91、92頁）；附表編
    號1②、③之證據，係再審原告於109年10月6日236號事件
　　第一審具狀提出之證物（見上開第一審109年度審訴字第107
    7號卷第63至93頁、本院卷第91、92頁），可見附表編號1所
    示證據，於236號事件第一審程序均由再審原告自己提出，
    而存在於卷內，依上開說明，自無「發現」或「得使用」之
    情形，要無民事訴訟法第496條第1項第13款規定之適用。何
    況，原確定判決經審酌附表編號1 之證據，認定系爭土地非
    屬王蘇乙借名登記予王忠勝，有原確定判決可參（見原確定
    判決第6、7頁，236號事件卷第212、213頁），益見附表編
    號1之證據業經原確定判決斟酌，且未為再審原告有利之認
    定，此亦不合民事訴訟法第496條第1項第13款規定之要件。
    故再審原告主張附表編號1之證據，具有民事訴訟法第496條
    第1項第13款之再審事由，並不可採。
　4.再審原告於111年6月10日以手寫書狀（下稱B狀），列載附
    表編號2 之證據，追加主張原確定判決另有民事訴訟法第49
    6 條第1 項第13款之再審事由（見本院卷第95頁）。惟觀之
    B狀（見本院卷第63、64頁），僅臚列附表編號2 之證據名
    稱，並無檢附該等資料；且依形式上觀察，附表編號2之證
    據（見本院卷第63頁），均不同於附表編號1 之證據，當非
    原再審之訴之補充，而係可據以獨立提起另一再審之訴，均
    應受30日不變期間之限制。再審原告表示：附表編號2①⑤⑥⑦
    文件係236號事件第二審已提出；附表編號2②③④證據，係伊
    母王蘇乙於105年3月27日往生時給伊，都放在伊身上，很久
    以前就有（見本院卷第96頁），堪認附表編號2①②③④⑤⑥⑦之證
    物，均係236號事件於事實審言詞辯論終結前已存在，且在
    確定判決送達前均為再審原告所知悉，則
　　其迄至111年6月10日，始以附表編號2之證據，追加民事訴
    訟法496 條第1 項第13款之再審事由，均已逾30日之不變期
    間，此部分再審之訴不合法，應予駁回。
　5.再審原告於111年6月20日固以C狀持附表編號3 之證據，追
    加主張原確定判決有民事訴訟法第496 條第1 項第13款之再
    審事由（見本院卷第91、92頁）。依形式上觀察，附表編號
    3之證據（見本院卷第83、85頁），與附表編號1 之證據不
    同，核屬可獨立提起另一再審之訴，應受30日之不變期間限
    制。而再審原告陳稱：附表編號3①之證物，係236號事件第
    一審已提出（見本院卷第92頁），此與再審原告於110年7月
    12日書狀提出之附件四相符（見236號事件第一審訴字卷第1
    87至190、221、本院卷第83頁），可見附表編號3①之證物係
    原確定判決案件於事實審言詞辯論終結前已存在，非再審原
    告在確定判決送達後始知悉之情況；另就附表編號3②之證物
    ，再審原告自陳：伊於本院236號判決宣判後，在高雄市○○
    區○○街000號家中（下稱A處）整理物品時發現該證物，忘記
    當時已否上訴第三審，那時旁邊無其他人等語（見本院卷第
    93頁），依其所述，不能認定再審原告已舉證證明其係事後
    知悉附表編號3②之證據（見本院卷第95頁）。依上開說明，
    再審原告於111年6月20日以附表編號3之證據，追加民事訴
    訟法第496 條第1 項第13款之再審事由，亦逾30日之不變期
    間，此部分再審之訴不合法，亦應駁回。
　6.再審原告於111年6月23日準備程序期日提出附表編號4之證
    據，追加民事訴訟法第496條第1項第13款之再審事由（見本
    院卷第96頁）。惟附表編號4之證據（見本院卷第101至105
    頁），與附表編號1之證據不同，亦屬另一獨立再審之訴，
    應受30日不變期間之限制。然再審原告自承：該證據未於23
    6號事件事實審言詞辯論終結前提出，係伊於104年6、7月間
    收到該不起訴處分書，放在A處（見本院卷第96頁），亦徵
    附表編號4之證據非再審原告在確定判決送達後始知悉存在
    之證物，依上開說明，此部分再審之訴，亦不合法，應併予
    駁回。
四、綜上所述，再審原告依民事訴訟法第496 條第1 項第1款、
    第13款規定，提起本件再審，一部分不合法，一部分為無理
    由，應予駁回。
五、本件事證已臻明確，兩造其餘攻擊或防禦方法及所用證據，
    經本院斟酌後，均不足影響本判決結果，爰不逐一論述，併
    此敘明。
六、據上論結，本件追加再審之訴為不合法，再審之訴無理由，
    判決如主文。
中　　華　　民　　國　　111 　年　　8 　　月　　31　　日
                         民事第二庭
                             審判長法  官  黃國川　　
                                   法  官  楊淑珍　　　
                                   法  官  何佩陵
以上正本證明與原本無異。
如對本判決上訴，須於判決送達後20日內向本院提出上訴狀，其
未表明上訴理由者，應於上訴後20日內向本院提出上訴理由書（
均須按他造當事人之人數附繕本）。上訴時應提出委任律師或具
有律師資格之人之委任狀，並依附註條文規定辦理。如委任律師
提起上訴者，應一併繳納上訴審裁判費。
中　　華　　民　　國　　111 　年　　8 　　月　　31　　日
                                   書記官  陳旻萱
附註：
民事訴訟法第466條之1：
對於第二審判決上訴，上訴人應委任律師為訴訟代理人，但上訴
人或其法定代理人具有律師資格者，不在此限。
上訴人之配偶、三親等內之血親、二親等內之姻親，或上訴人為
法人、中央或地方機關時，其所屬專任人員具有律師資格並經法
院認適當者，亦得為第三審訴訟代理人。
第1項但書及第2項情形，應於提起上訴或委任時釋明之。　　　　　　　　　　　　　　　　  
附表
編號 書狀名稱 再審證據 1 111.4.19 民事聲請再審狀 ①土地所有權狀（第一審雄簡卷第23頁） ②地價稅繳納單（第一審審訴卷第63至77頁） ③地價稅繳款通知書（第一審審訴卷第79至93頁） 2 111.6.10 再審原告手寫書狀 ①建築圖影本 ②建造樓房估價明細單影本 ③地價稅單影本 ④王增輝（即再審原告父親）向銀行繳款單影本 ⑤房屋繳納單影本 ⑥銀行存款簿影本 ⑦所有權狀影本　　　 3 111.6.20 再審補充理由狀 ①再證1第1張：證明書（即第一審訴字卷第221頁。與本院卷第83頁相同） ②再證1第2張：王蘇乙親手筆跡文件（本院卷第85頁） 4 111.6.23 準備程序提出 臺灣高雄地方檢察署103年度偵字第17753號不起訴處分書